【裁判字號】    90,訴,2434
【裁判日期】    901217
【裁判案由】    違反電信法等
【裁判全文】
台灣台中地方法院刑事判決                          九十年度訴字第二四三四號
    公  訴  人  臺灣台中地方法院檢察署檢察官
    被      告  甲○○
                乙○○
右列被告因竊盜等案件，經檢察官提起公訴（九十年度偵字第一四七四０號），本院
判決如左：
    主  文
甲○○共同損壞公務員職務上委託第三人掌管之文書，累犯，處有期徒刑伍月，如易
科罰金，以參佰元折算壹日。
乙○○教唆意圖使犯人隱避而頂替，處拘役拾日，如易科罰金，以佰元折算壹日
。
    事  實
一、甲○○於民國（下同）八十七年間因賭博罪，經臺灣屏東地方法院判決有期徒刑
    六月確定，於八十七年十月二十日易科罰金執行完畢；乙○○係甲○○之子，有
    賭博、竊盜、竊佔等前科，最近一次係於八十九年間因竊佔案件，經臺灣高等法
    院高雄分院判處有期徒刑三月確定，於九十年十一月七日執行完畢（未構成累犯
    ）。甲○○於八十八年十一月二十四日十四時許，向余泰裕（另不起訴處分）借
    用車牌號碼Ｄ７─九九三九號自小客車後，駕駛該自小客車前往在臺中縣大甲鎮
    ○○路四一七號國協冷凍食品行，向該行負責人蔡正勳（業經本院另案判處有期
    徒刑四月，緩刑二年）表示改裝電錶可以節省電費三分之一以上，並稱日後減省
    電費有效果後，再談報酬云云，蔡正勳為圖以減少電費以減低營業成本，遂與許
    正成基於共同意圖為自己不法所有之犯意聯絡，由甲○○（起訴書誤載為丙○○
    ）著手將台灣電力公司職務上裝設在上址國協冷凍食品行之第00000000
    號電錶上之封印鎖兩只撬開致其損壞，該封印鎖係台電公司委託蔡正勳保管用以
    証明台電公司所加封而具文書性質，其號碼分別為Ｚ000000000號及Ｚ
    000000000號（起訴書誤載為Ｄ00000000號），且甲○○並改
    裝電錶內計量器之齒輪（起訴書誤載為計量器及齒輪，因齒輪屬計量器之一部分
    ），致電錶圓盤轉速變慢，以此方法改變計電器之構造，因而使其計度失效不準
    ，擬達竊取電能使用之目的。嗣於同日下午十四時三十分許，甲○○更換上開電
    錶內計量器之齒輪後，尚未組裝完成，且尚未蓋上電錶之玻璃外罩之際，適台電
    公司大甲服務所配電服務員梁進南經過上址而發現查獲，且詢以：汝非台電公司
    人員，何以拆組電錶？並隨即連繫台電公司中區營業處稽查股人員趕往現場及報
    警處理。甲○○聞後立即收拾工具駕車逃逸，致未能組裝完成前揭電錶而竊電得
    逞，而蔡正勳則為警當場查獲，並扣得上開已被改裝之電錶一組（含破壞之封印
    鎖二只）。
二、甲○○因上述自用小客車之車牌號碼為梁進南記下報警，為警循線追查至車主余
    泰裕處以追查改裝竊電之人，甲○○因涉案而煩惱，其子乙○○表示會處理此事
    ，為避免其父行跡敗露，竟於八十八年十一月二十八日某時，在屏東縣新園鄉○○路九九七號之十五住處，向其員工丙○○（俟到案審結）表示願意支付金錢為
    代價，並先支付新台幣（下同）十萬元，教唆丙○○頂替甲○○之上述犯行，丙○○為牟此不法利益，竟允為頂替，而於八十八年十一月二十九日晚間二十二時
    許，由乙○○陪同丙○○前往台中縣警察局大甲分局大甲派出所製作警訊筆錄，
    坦承有向余泰裕借用上述自用小客車，並比手勢暗示蔡正勳指認是其改裝電錶，
    嗣因乙○○未依約給付五十萬元頂替之代價，丙○○遂於台灣台中地方法院審理
    時供出事實而發現上情。
三、案經臺灣臺中地方法院檢察署檢察官偵查起訴。
    理  由
一、訊據被告甲○○對於破壞封印鎖及改裝電錶之竊電未遂犯行均坦承不諱，被告乙○○則矢口否認有教唆頂替犯行，辯稱：是丙○○主動表示他願意去擔罪，我沒
    有遊說，也不是我叫他這麼做的云云。惟查：
（一）被告甲○○右揭毀壞電錶封印鎖及改裝電錶之竊電未遂犯行，業據其坦承不諱
      ，於本院並供稱：案發當天係伊與被告蔡正勳提及改裝電錶事宜，電錶係伊改
      裝的，伊拆組電錶時為台電人員發現，即趕快逃走等語，核與共同被告蔡正勳
      所述相符，復經證人即台電公司人員梁進南及劉昌仁證述明確，且證人余泰裕
      亦結證稱其係將車號Ｄ七–九九三九號自用小客車借與甲○○使用等語，復有
      現場照片四張、車籍作業系統–查詢認可資料一份及扣案之改裝電錶一組（含
      破壞之封印鎖二只）可資佐證，足徵被告甲○○之自白確與事實相符，被告甲○○右揭犯行堪予認定。
（二）另被告乙○○教唆頂替犯行，業據被告丙○○於本院另案審理時供稱：本案（
      指被告甲○○之竊電案）案發後，乙○○即要伊出來幫他爸爸甲○○扛罪，並
      談妥將給付我報酬新台幣五十萬元，至大甲派出所認罪時，先給付十萬元，嗣
      乙○○並陪同至大甲派出所作筆錄，但因後來乙○○並未依原本之承諾付款，
      故我不願再幫甲○○扛罪等語（本院八十九年度訴字第二五二二號八十九年十
      一月九日、九十年四月三日本院訊問），而被告甲○○亦坦承：案發當天係伊
      駕駛向余泰裕借用之車子至國協冷凍食品行，電錶係伊改裝的等情明確，又證
      人余泰裕於本院審理時已證稱其確係將車子借與甲○○等語屬實（本院八十九
      年度訴字第二五二二號九十年四月三日本院訊問），再參以證人即大甲派出所
      警員石文正亦結證稱：八十八年十一月二十九日作筆錄時，原聯絡余泰裕到案
      說明，但被告丙○○卻突然到案，當時乙○○並一直陪同被告丙○○在場作筆
      錄等語（本院八十九年度訴字第二五二二號九十年五月十五日本院訊問），且
      證人即當初開車搭載乙○○及被告丙○○至大甲派出所制作筆錄之石印華亦證
      陳：當天伊確實載乙○○及丙○○至大甲派出所接受調查詢問，乙○○並稱他
      跟著，他比較放心等語，而證人蔡正勳亦證述：當初被告丙○○曾一直作勢比
      他自己，意思係要伊指認他即為改裝本案電錶之人等情綦詳，是以上開證詞彼
      此參觀互證，足徵台電公司上開電錶確由甲○○改裝，被告丙○○僅係貪圖不
      法報酬，始受乙○○教唆而決意出面頂替甲○○受刑事追訴，圖使甲○○逃避
      本件刑罰，此外，復有被告丙○○至大甲派出所自承有於八十八年十一月二十
      四日或二十五日向余泰裕借用小客車之警訊筆錄可佐（附於偵卷第三五頁），
      是被告丙○○確係受被告乙○○之教唆而前往頂替甲○○之前開竊電未遂罪行
      亦明。被告乙○○猶辯稱：我沒有叫丙○○去頂替，是他主動表示願意去頂替
      云云，顯非可採。事証明確，其教唆頂替犯行亦堪認定。
二、按台電公司在用戶電錶上裝置之封印鎖，其上刻有台電字樣，係用以證明為台電
    公司所加封，與刑法第二百二十條第一項所稱足以為表示其用意之證明者相當，
    自應以文書論，且已隨同出租之電錶由用戶保管，如加以毀壞，即應成立同法第
    一百三十八條之毀壞公務員委託第三人掌管之文書罪（最高法院六十六年一月二
    十四日六十六年第一次刑庭庭推總會議決議及該院八十三年度台上字第六七七九
    號判決參照）。再按電業法第一百零六條之規定，係在保護經營供給電能之事業
    ，並非一般之用電戶，此觀該條各款、同法第二條及處理竊電規則之規定自明（
    最高法院著有八十四年度台非字第二一四號判例可資參照），復參酌上開條文之
    制定過程：其原為第一○八條：「有左列行為之一者，處五年以下有期徒刑、拘
    役或五百元以下罰金」，並附第一、二、三、四各款；行政院修正案修正為第一
    一二條：「有竊電行為者，處五年以下有期徒刑、拘役或五百元以下罰金」，而
    將所附第一、二、三、四款刪除。立法院審查會以行政院修正案僅規定竊電行為
    的罰則，而未規定何者為竊電行為，將使法官量刑無從依據，爰在原條文主文：
    「有左列行為之一者」下加「為竊電」三字，並恢復第一、二、三、四各款，將
    第三款原「或用其他方法致電度表及其他電器失效或不準確者」二十二字修正為
    「或以其他方法使其失效不準者」十三字，並增加第五、六款而觀，則行為人若
    有電業法第一百零六條各款之行為，惟尚未竊取電業所供之電能得手，因電力公
    司並無損失，即應視其犯罪形態，依刑法之竊盜罪章論處（本院八十九年度訴字
    第二五二二號判決亦採同旨）。核被告甲○○破壞封印鎖，改裝電錶內計量器之
    齒輪，致電錶圓盤轉速變慢，而使其計度失效不準，著手竊取電能而未得手之所
    為，係犯刑法第一百三十八條之毀壞公務員委託第三人掌管之文書罪及刑法第三
    百二十三條、第三百二十條第三項、第一項之竊盜未遂罪。公訴人就被告甲○○
    所犯毀壞公務員委託第三人掌管之文書罪部分，雖漏引此部分之起訴法條，惟起
    訴書既已敘及被告甲○○有破壞台電公司第Ｚ000000000號及Ｚ000
    000000號之封印鎖之犯罪事實，是應認業已起訴，附此敘明。另公訴人認
    被告甲○○於本案情形，因電業法第一百零六條為刑法竊盜罪之特別規定，依特
    別法優於普通法之法律競合關係，應依電業法第一百零六條處斷云云，容有誤會
    ，併此敘明。另被告乙○○所為，係犯刑法第一百六十四條第二項之教唆頂替罪
    。又被告甲○○與蔡正勳就上開妨害職務上掌管之文書及竊盜未遂等二犯行，彼
    此間有犯意之聯絡及行為之分擔，均為共同正犯。被告甲○○所犯竊電犯行部分
    ，因已著手竊電犯行之實行而不遂，係未遂犯，爰就竊電未遂犯行依刑法第二十
    六條前段減輕其刑；又被告甲○○前於八十七年間因賭博罪，經臺灣屏東地方法
    院判決有期徒刑六月確定，於八十七年十月二十日執行完畢，有臺灣臺中地方法
    院檢察署刑案資料查註紀錄表在卷可佐，其於五年以內再犯本件有期徒刑以上之
    二罪，均為累犯，應依刑法第四十七條規定加重其刑，被告甲○○就竊電未遂犯
    行同時具有加重減輕之事由，爰依法先加後減。被告乙○○係被告甲○○之子，
    二人為一親等之直系血親，其為圖利被告甲○○，而犯教唆第一百六十四條之教
    唆頂替罪，爰依刑法第一百六十七條減輕其刑。被告甲○○所犯前開二罪，有方
    法結果之牽連關係，應依刑法第五十五條之規定，從較重之刑法第一百三十八條
    之罪處斷。爰審酌被告甲○○犯罪目的、手段、犯罪情節、犯罪所生之危害及其
    犯後坦承犯行，態度良好，且深表悔悟，及審酌被告乙○○教唆他人頂替犯行雖
    非可取，惟其動機確係出於解決其父甲○○之煩惱等一切情狀，各量處如主文所
    示之刑，並諭知易科罰金之折算標準。
三、末查，被告甲○○、乙○○二人行為後，刑法第四十一條業已於民國九十年一月
    十日修正公布，並於同年月十二日生效，比較新法即修正後刑法第四十一條第一
    項前段規定「犯最重本刑為五年以下有期徒刑以下之刑之罪，而受六個月以下有
    期徒刑或拘役之宣告，因身體、教育、職業、家庭之關係或其他正當事由，執行
    顯有困難者，得以一元以上三元以下折算一日，易科罰金」與舊法即修正前刑法
    第四十一條規定「犯最重本刑為三年以下有期徒刑以下之刑之罪，而受六月以下
    有期徒刑或拘役之宣告，因身體、教育、職業或家庭之關係，執行顯有困難者，
    得以一元以上三元以下折算一日，易科罰金」之結果，新法顯然較有利於被告二
    人，是依刑法第二條第一項前段之規定，自應適用裁判時之法律即修正後刑法第
    四十一條第一項前段之規定，併此敘明。
據上論斷，應依刑事訴訟法第二百九十九條第一項前段，刑法第二條第一項前段、第
二十八條、第三百二十條第三項、第一項、第三百二十三條、第一百三十八條、第二
十六條前段、第四十七條，第五十五條、第一百六十四條第二項、第二十九條第二項
、第一百六十七條、修正後刑法第四十一條第一項前段，罰金罰鍰提高標準條例第一
條前段、第二條，判決如主文。
中      華      民      國    九十      年    十二    月    十七    日
                                        臺灣臺中地方法院刑事第六庭
                                            法  官    黃  家  慧
右正本證明與原本無異。
如不服本判決，應於送達後十日內向本院提出上訴狀(須附繕本)，上訴於台灣高等
法院台中分院。
                                            書記官
中      華      民      國    九十      年    十二    月    十七    日
附錄論罪科刑法條
刑法第三百二十條第一項、第三項：
意圖為自己或第三人不法之所有，而竊取他人之動產者，為竊盜罪，處五年以下有期
徒刑、拘役或五百元以下罰金。
前二項之未遂犯罰之。
刑法第三百二十三條：電能、熱能及其他能量或電磁紀錄，關於本章之罪，以動產論
。
刑法第一百三十八條
毀棄、損壞或隱匿公務員職務上掌管或委託第三人掌管之文書、圖畫、物品，或致令
不堪用者，處五年以下有期徒刑。
刑法第一百六十四條
藏匿犯人或依法逮捕、拘禁之脫逃人或使之隱避者，處二年以下有期徒刑、拘役或五
百元以下罰金。
意圖犯前項之罪而頂替者，亦同。


司法院資訊處製作；財團法人民間司法改革基金會備份。
